臺灣臺南地方法院刑事判決　　　　　　100年度簡上字第165號
上　訴　人　臺灣臺南地方法院檢察署檢察官
上　訴　人
即　被　告　劉昇志
　　　　　　高菁霙
上　一　人
選任辯護人　蔡淑娟律師
上列上訴人因被告因妨害家庭案件，不服中華民國100年5月30日
本院 100年度簡字第1072號刑事簡易判決（聲請簡易判決處刑案
號：100年度偵字第928、4967號），提起上訴，本院管轄之第二
審合議庭判決如下：
    主  文
上訴駁回。
    事實及理由
一、本案經本院審理結果，認第一審判決對被告劉昇志、高菁霙
    均論以刑法第 239條後段之相姦罪，量處被告劉昇志有期徒
    刑4月，被告高菁霙有期徒刑2月，並均諭知易科罰金之折算
    標準，認事用法及量刑均無不當，應予維持。除原判決第二
    頁第十三至第十五行所載：「被告劉昇志對於被告高菁霙因
    二人相姦之犯行為其配偶即告訴人葉丁碩發覺，有意分手，
    竟心生怨懟，將二人交往過程之書信以及相姦之私密照片寄
    給告訴人葉丁碩…」，補充並更正為：「被告劉昇志對於被
    告高菁霙『佯稱』因二人相姦之犯行為其配偶即告訴人葉丁
    碩發覺，有意分手，竟心生怨懟，將二人交往過程之書信以
    及相姦之私密照片寄給告訴人葉丁碩…」外，其餘均引用檢
    察官聲請簡易判決處刑書及第一審判決書記載之事實、證據
    及理由（如附件）。
二、檢察官據告訴人葉丁碩之請求提起上訴，其上訴意旨略以：
    被告劉昇志明知被告高菁霙為有配偶之人，仍於民國97年 9
    月至98年10月間與被告高菁霙交往，多次為相姦之行為，而
    在被告高菁霙設法與其斷絕不正常婚外情交往關係後，竟毫
    無自省，為報復及羞辱告訴人葉丁碩，惡意將二人出遊交往
    照片、往來書信、電子郵件及性交照片電子檔等文件寄送予
    不知情之告訴人葉丁碩，並在告訴人葉丁碩向其提出妨害家
    庭告訴後，唆使其配偶即告訴人江芳薇另向被告高菁霙提出
    妨害家庭之告訴，以圖脅制告訴人，而被告劉昇志之犯行造
    成告訴人葉丁碩精神痛苦甚鉅，告訴人葉丁碩因此事求助精
    神科診療及依賴藥物緩解痛苦，被告劉昇志亦未曾表達任何
    悔意或歉意，其犯行已對告訴人葉丁碩造成無可平復之精神
    傷害。被告劉昇志為中正大學資訊管理學系碩士，擔任過多
    家知名電子科技公司高階主管，為高等知識份子，原判決未
    能斟酌被告劉昇志犯罪所生損害、被告品行、智識程度等節
    ，而科以過輕之刑，難以對被告劉昇志收警惕之效，自有加
    重科刑之必要等語。另到庭之公訴檢察官於本院審理時，亦
    以被告劉昇志犯後態度不佳為由，求予撤銷改判，並對被告
    劉昇志求處有期徒刑7月之刑。
三、被告劉昇志上訴意旨略以：原判決對被告劉昇志、高菁霙二
    人分別科處不同之刑，然此係因98年11月間，被告高菁霙對
    被告劉昇志佯稱伊配偶即告訴人葉丁碩業已知悉兩人交往情
    事，告訴人葉丁碩要求被告高菁霙不得再與被告劉昇志私下
    見面，當時被告劉昇志即已表明願意道歉並賠償告訴人葉丁
    碩之意。至99年上半年，被告高菁霙始承認伊謊稱告訴人葉
    丁碩知悉兩人交往情事。又98年11月之後，被告高菁霙經常
    致送被告劉昇志禮物及水果、餅乾、飲料等食品，被告劉昇
    志不明被告高菁霙用心，故於99年11月間將兩人交往情事告
    知告訴人葉丁碩，以期告訴人葉丁碩約束被告高菁霙之曖昧
    行為，並徹底與被告高菁霙斷絕關係。再者，對被告高菁霙
    提出告訴乃被告劉昇志與告訴人江芳薇共同之意識，並非被
    告劉昇志強迫告訴人江芳薇所為，且被告劉昇志、告訴人江
    芳薇夫婦二人於100年1月17日與被告高菁霙、告訴人葉丁碩
    夫婦巧遇當時，被告劉昇志遭告訴人葉丁碩惡言相向，而被
    告高菁霙則對告訴人江芳薇趾高氣昂，並無悔意。加以被告
    劉昇志因本次事件，已遭原任職之公司要求離職。原判決完
    全取決於告訴人葉丁碩一人感受，並未考量告訴人江芳薇內
    心衝擊及被告高菁霙犯後態度，尚有未洽，為此提起上訴，
    求予撤銷改判，量處較輕之刑。
四、被告高菁霙上訴意旨略以：被告高菁霙與同案被告劉昇志於
    97年至98年間發生婚外交往，被告高菁霙以伊配偶葉丁碩業
    已知悉兩人之事為藉口，要求與被告劉昇志斷絕不正常關係
    ，嗣經被告劉昇志發覺告訴人葉丁碩並不知兩人私通情事，
    其為報復被告高菁霙主動分手，遂將二人往來書信、照片、
    載有親密信件及性交照片之電子郵件等文件寄送予不知情之
    告訴人葉丁碩，告訴人葉丁碩於99年11月11日收受上開文件
    後，與被告高菁霙對質證實兩人確有私通，無法諒解，遂於
    99年12月 2日對被告高菁霙、劉昇志二人提出妨害婚姻之刑
    事告訴。惟被告劉昇志得悉告訴人葉丁碩提出告訴後，竟唆
    使其配偶即告訴人江芳薇另行於99年12月28日對被告高菁霙
    單獨提出告訴以為反制。然：
  (一)告訴人江芳薇對被告高菁霙提出告訴前，業已宥恕同案被告
    劉昇志之相姦行為：
    1.依被告劉昇志、告訴人江芳薇於偵查及準備程序中所陳情
      節，以及被告劉昇志100年6月14日上訴狀所述，告訴人江
      芳薇對被告高菁霙提出本案告訴，乃被告劉昇志與告訴人
      江芳薇共同討論後決定。則告訴人江芳薇至遲必已於討論
      達成共識當時，即已宥恕被告劉昇志之刑事犯罪，否則自
      無達成共識之可能。
    2.又告訴人江芳薇100年2月17日偵查中所陳情節可知，告訴
      人江芳薇早於被告劉昇志赴英國時，即已知悉兩人交往之
      事，更於上開偵查其日中坦言為家庭完整，已原諒被告劉
      昇志，只希望雙方和解。參以告訴人江芳薇於提出告訴之
      初，僅單純列高菁霙為被告，且告訴人江芳薇於100年2月
      17日初次應訊期日，經檢察事務官說明渠告訴效力及於被
      告劉昇志，並詢問是否撤回時，當下即撤回對被告劉昇志
      之告訴，以上各節足認告訴人江芳薇早於提出告訴之前，
      即已原諒被告劉昇志，是渠自始即無對被告劉昇志提告之
      意，亦即早於提出告訴前即已宥恕被告劉昇志通姦犯行。
  (二)告訴人江芳薇提出告訴當時，已逾法定告訴期間：
    告訴人江芳薇於100年2月17日初次應訊期日，即已表示早於
    被告劉昇志赴英國散心期間（99年 4月），已知被告二人交
    往之事，渠遲至99年12月28日始對被告高菁霙提出告訴，已
    逾法定告訴期間，原審對被告高菁霙逕為實體上有罪之判決
    ，自屬違法。
  (三)依卷內事證，被告劉昇志係因不甘與被告高菁霙分手，又於
    分手後發覺告訴人葉丁碩不知兩人交往之事，為蓄意破壞被
    告高菁霙家庭，乃對告訴人葉丁碩寄發侮辱挑釁文件，然原
    判決竟於理由中逕認「被告劉昇志對於被告高菁霙因二人相
    姦之犯行為其配偶即告訴人葉丁碩發覺，有意分手，竟心生
    怨懟…」，認定案件事實時程錯亂，顯與卷內資料不符。
五、經查：
  (一)按刑之量定，係實體法上賦予法院得為自由裁量之事項，倘
    其未有逾越法律所規定之範圍，除顯有失出失入等科罰與罪
    責不相當之情形外，應予尊重，不得任意加以指摘。查：
    1.本案原審量刑之酌科，係審酌被告劉昇志、高菁霙二人所
      為相姦犯行破壞告訴人葉丁碩、江芳薇婚姻圓滿之法益，
      而念及被告二人均無前科，且犯罪後均能坦承犯行，惟被
      告劉昇志將其與被告高菁霙交往過程之書信以及相姦之私
      密照片寄予告訴人葉丁碩，甚至在其寄給告訴人葉丁碩的
      書信中，以「有點想念你家的那片大床，…怎麼『做』都
      不會掉到床下」等話語羞辱、挑釁告訴人葉丁碩，甚至唆
      使其配偶即告訴人江芳薇對被告高菁霙提出告訴，其犯罪
      後態度十分惡劣等一切情狀，而為審慎之裁量，並無違法
      或顯然失出失入，亦無何科罰與罪責不相當之瑕疵可指。
    2.雖檢察官上訴意旨，認原判決對被告劉昇志科處過輕之刑
      ，然被告二人相姦行為，對其等配偶即告訴人葉丁碩、江
      芳薇二人婚姻圓滿之法益所造成之侵害，原無二致，告訴
      人葉丁碩、江芳薇二人因被告二人相姦行為所受精神痛苦
      ，亦屬相當且被告二人均受高等教育，智識程度、生活狀
      況並無重大差異；是原判決之所以就被告高菁霙僅量處有
      期徒刑2月，但對被告劉昇志則量處有期徒刑4月，而特別
      針對被告劉昇志加重量刑，即係考量被告劉昇志犯後將其
      與被告高菁霙交往過程之書信及相姦之私密照片寄交告訴
      人葉丁碩等犯後情狀。則原判決既已針對被告二人犯罪之
      動機、目的、手段、生活狀況、品行、智識程度、犯罪所
      生損害以及被告二人犯後態度之差異，詳為審酌而為行罰
      之裁量，自無再據檢察官所舉其餘事由，資為對被告劉昇
      志從重量刑之理由。檢察官據告訴人葉丁碩之請求提起上
      訴，求予撤銷改判，對被告劉昇志從重量刑，並無理由。
    3.至被告劉昇志上訴意旨，以被告高菁霙於98年11月與其分
      手後，仍對其有曖昧行為，遂於99年11月將兩人交往信件
      、照片等寄交告訴人葉丁碩，以期約束被告高菁霙，並完
      全斷絕兩人關係，謂其之所以寄交上開信件，並非無因，
      求予從輕量刑云云。然觀諸被告劉昇志寄交告訴人葉丁碩
      信件內容（見99年度他字第4283號卷第 9頁），除指責被
      告高菁霙於兩人任職之公司內逼迫同仁離職及被告高菁霙
      之欺騙行為外，並無一語提及有何期待告訴人葉丁碩約束
      被告高菁霙行為之文字；更有甚者，被告劉昇志於該信件
      內提及「您不是很勇敢就是什麼都不知…」、「有點想念
      你家的那片大床…怎麼『做』都不會掉到床下」，凡此均
      與其於本院審理中所辯情節全無關連；再參諸證人即告訴
      人江芳薇於偵查中陳稱：「（問：這件案子是你自願提出
      ，還是因為你老公要求你提出的？）起先是劉昇志叫我提
      出告訴…」（見100年度交查字第114號卷第15頁），於本
      院審理中證稱：渠係詢問渠夫劉昇志可否提出告訴，並與
      劉昇志討論，之後始對被告高菁霙提出告訴等語（見本院
      100年度簡上字第165號卷第 146頁反面），足見告訴人江
      芳薇之所以對被告高菁霙提出告訴，有相當程度確係受被
      告劉昇志影響無疑。則原判決認被告劉昇志唆使告訴人江
      芳薇對被告高菁霙提出告訴，用詞雖較為激烈，然所認定
      之量刑情節與事實並無重大出入。被告劉昇志猶執前詞，
      指摘原判決對其量刑過重，求予撤銷改判，亦無理由。
  (二)至於，被告高菁霙暨伊選任辯護人以告訴人江芳薇提出本件
    告訴前，業已宥恕被告劉昇志，且渠提起告訴當時，業已逾
    越法定告訴期間云云，資為辯解。然：
    1.按「刑法第 239條之罪，配偶縱容或宥恕者，不得告訴，
      刑法第245條第2項固定有明文。惟該條所謂之『縱容』係
      指事前表示容許通姦行為，並不予追究之意；『宥恕』則
      係事後表示原諒，而不予追究之意。無論『宥恕』或『縱
      容』，均需告訴人以明示或默示之意思表示，且無論當事
      人或他人均可依告訴人之表示，明白其確有不予或不欲追
      究之意始可。故此指之『宥恕』或『縱容』，必須待積極
      之證據證明始可」，臺灣高等法院臺中分院96年度上易字
      第1552號判決意旨可資參照。
    2.查告訴人江芳薇於本案偵查中檢察事務官100年2月17日詢
      問時，就渠對被告劉昇志之態度，僅陳稱：「（問：你向
      高菁霙提出妨害婚姻之告訴，因劉昇志亦為共犯，所以等
      於亦向劉昇志提出，劉昇志妨害婚姻部分，你是否要撤回
      ？）本件我要對劉昇志撤回告訴」、「（問：你先生這樣
      對待你，你也知道他們交往的事情，為何願意原諒劉昇志
      ？）我希望給孩子一個完整的家，所以我不想離婚」（見
      前引偵查卷第14、15頁）。經核告訴人江芳薇上開陳述內
      容，僅提及渠意欲對被告劉昇志撤回告訴之意，且因子女
      家庭完整之考量，不欲與被告劉昇志離婚。此等言詞內容
      ，殊難使人得依渠上開陳述，明白渠確有不予追究被告劉
      昇志、高菁霙二人相姦行為之意。雖辯護人辯護意旨，謂
      告訴人江芳薇上開陳述內容，已表明渠為家庭完整，業已
      原諒被告劉昇志云云。然依卷附前揭詢問筆錄所載，「原
      諒」二字出自檢察事務官之口，並非告訴人江芳薇所陳，
      辯護意旨謂告訴人江芳薇業已原諒被告劉昇志云云，顯屬
      誤解。再參諸證人即告訴人江芳薇於本院審理中證稱：「
      （問：你在99年12月28日提告訴狀，當時你有原諒你先生
      劉昇志嗎？）我不知道」、「（問：我們把時間回溯到99
      年12月28日，你去地檢署提告這一天，你當時主要是要告
      高菁霙？）對」、「（問：你當時沒有想要告你先生劉昇
      志？）我是想告高菁霙，我先生劉昇志的部分，我沒有想
      到，因為我想到他是我小孩子的爸爸，所以我對他這一方
      面沒有想那麼多」（見前引本院卷第 148頁正面），此番
      證述情節與渠於檢察事務官詢問時所陳內容並無歧異。況
      ，已婚女子遇配偶外遇情事，因考量子女心中感受以及家
      庭完整性，往往就是否對配偶提出刑事告訴一事，內心多
      所掙扎，此為人之常情，是不能僅憑告訴人江芳薇於偵查
      中表示渠內心掙扎情況，逕行將之解為渠業已宥恕被告劉
      昇志之通姦行為。
    3.又依刑事訴訟法第 242條之規定，告訴之提出，應以書狀
      或言詞向檢察官或司法警察官為之。而「撤回告訴乃告訴
      人依刑事訴訟法規定使其告訴失效之法律行為，與告訴人
      僅在訴訟外向被告承諾撤回告訴之為私法上契約行為者，
      迥然有別。故告訴乃論之罪經告訴權人提出合法之告訴，
      由檢察官將案件起訴繫屬於第一審法院後，縱經告訴人向
      被告表示同意撤回告訴，如未經告訴人在第一審辯論終結
      前以書狀或言詞逕向該第一審法院表示撤回告訴之意思，
      或向檢察官或司法警察官撤回告訴而於第一審辯論終結前
      轉達於該第一審法院，仍不生撤回告訴之效力」，最高法
      院88年度台非字第 103號判決意旨可資參照。是撤回告訴
      ，亦屬公法上之法律行為，其意思表示之行使，亦需向第
      一審法院、檢察官或司法警察官為之。反觀刑法第 245條
      第 2項所指之「宥恕」，既係容宥寬恕通姦人或相姦人之
      意思表示，此一意思表示之行使，論理上自應向通姦人或
      相姦人為之，始生效力。是告訴或撤回告訴之意思表示，
      與「宥恕」之意思表示顯然有別，不能混為一談，亦不能
      純以告訴權之行使或不行使，作為認定告訴人是否業已「
      宥恕」相姦行為之依據。若採相反解釋，亦即認為於通姦
      或相姦案件，對共犯中僅一人提起告訴，即等同於對未告
      訴之共犯為「宥恕」之意思表示，則依告訴不可分原則，
      將使告訴人之告訴權完全喪失，而陷於不得告訴之情況，
      此顯非刑事訴訟法第 239條但書之立法原意，自無可採。
      從而，被告高菁霙選任辯護人辯護意旨，以告訴人江芳薇
      於提出告訴之初，僅單純列高菁霙為被告，且於檢察事務
      官初次詢問而表明告訴之效力及於被告劉昇志時，立即撤
      回對被告劉昇志之告訴，以及被告劉昇志與告訴人江芳薇
      曾就是否對被告高菁霙提出刑事告訴，相互討論等情，謂
      告訴人江芳薇業已宥恕被告劉昇志云云。揆諸前揭說明，
      亦屬無據。
    4.至於，選任辯護人舉臺灣臺北地方法院97年度易字第2808
      號刑事判決及臺灣高等法院98年度上易字第1763號刑事判
      決，資為支持其抗辯之論據。然觀諸上開判決內容，該案
      之所以認定告訴人業已宥恕相姦之配偶，實係該案告訴人
      於檢察事務官詢問時，業已表明先前已有原諒配偶之意，
      僅因配偶嗣後反悔不願支付贍養費以致反悔提告，與本案
      情形並不相同。辯護人就上開與本案相異情節，挾而不論
      ，僅採其中部分論述資為本案抗辯依據，實非可取。
    5.末查，被告高菁霙及選任辯護人辯護意旨，以告訴人江芳
      薇提出告訴當時，業已逾越法定告訴期間云云。然：
      (1)告訴人江芳薇於偵查中陳稱：「（問：你什麼時候就知
        道劉昇志與高菁霙在交往？）葉丁碩有一天跑去我辦公
        室告訴我這件事我才知道…我知道有這個人（即被告高
        菁霙），但我並不知道她跟我先生交往的事情，雖然那
        一陣子我覺得我先生的行為很怪異，但是我也沒有證據
        …」、「（你怎麼會知道他們二人交往的事？）是葉丁
        碩告訴我我才知道」（見前引偵查卷第14至15頁）」。
        而證人即告訴人江芳薇於本院審理中亦證稱：渠先前僅
        知高菁霙與劉昇志為同事關係，但不認識葉丁碩；99年
        11月15日葉丁碩前往渠上班處，詢問渠是否知悉高菁霙
        與劉昇志在一起之事，渠表示不知，葉丁碩遂對渠告知
        劉昇志、高菁霙在一起一段時間之事，並將其二人外出
        遊玩及性交照片交渠觀看；渠於葉丁碩告知上情之前約
        半年至一年間，即已曾懷疑劉昇志有外遇，但不知對象
        為何人；渠曾向劉昇志追問，但劉昇志否認，渠亦無證
        據；渠亦曾因懷疑劉昇志外遇，而與劉昇志發生爭吵，
        要求劉昇志以家庭為重；渠確係遲至99年11月15日當日
        始知劉昇志、高菁霙二人通姦交往之事等語（見前引本
        院卷第144頁正、反面、148頁正、反面）。經核證人江
        芳薇於本院審理中所證上開情節，與渠於偵查中所陳並
        無出入，已難認渠早於99年11月15日告訴人葉丁碩對渠
        告知被告二人相姦情事前，業已知悉被告劉昇志有何相
        姦犯行。
      (2)雖被告高菁霙之選任辯護人以證人即告訴人葉丁碩於偵
        查中所陳及本院審理中證詞為據，謂告訴人江芳薇早於
        99年 4月間即被告劉昇志前往英國當時，即已知悉被告
        二人交往情事，渠遲至99年12月28日始具狀對被告高菁
        霙提出告訴，業已逾越法定期間云云。然綜觀證人即告
        訴人葉丁碩於偵查及本院審理中所證情節，證人即告訴
        人葉丁碩於偵查及本院審理中雖證稱渠於99年11月15日
        前往江芳薇工作地點告知被告二人相姦情事時，江芳薇
        並無驚訝之情，並當場稱：「他們不是已經在一起了嗎
        」；且江芳薇復提及被告二人申辦行動電話相互聯絡及
        被告劉昇志前往英國之事等語（見前引偵查卷第9至10
        頁；前引本院卷第150頁正面至152頁正面）。然：
        估不論證人即告訴人江芳薇於本院審理中，就渠與告
          訴人葉丁碩於99年11月15日對話情節，所證內容與證
          人即告訴人葉丁碩之證詞歧異；即便證人葉丁碩之證
          詞屬實，亦僅能認定告訴人江芳薇於99年11月15日之
          前，已知被告二人婚外情交往之情形，然具體交往內
          容為何？被告二人是否確有相姦之性交行為？告訴人
          江芳薇究係何時知悉上情？自渠知悉被告二人相姦情
          節以迄渠提出告訴時止，是否已逾法定告訴期間？均
          無從查考，自無從僅憑證人即告訴人葉丁碩之證詞，
          逕認告訴人江芳薇提出告訴當時，確已逾越法定告訴
          期間。
        雖被告劉昇志確曾於99年4月3日出境，有入出境資訊
          連結作業查詢表一紙在卷可憑（見前引本院卷第80頁
          ）。然告訴人江芳薇於偵查中係陳稱：「（問：當初
          劉昇志為何要去英國？）劉昇志告訴我說是因為高菁
          霙在交往期間都在騙他，後來他得知高菁霙的先生根
          本就不知道他們交往的事情，所以心情很差，就出國
          散心了」（見前引偵查卷第15頁）。此一檢察事務官
          與告訴人江芳薇間問答內容，全未提及被告劉昇志係
          於何時將上情告知告訴人江芳薇，是亦不能僅憑臆測
          ，逕以被告劉昇志於99年4月3日出國之時間，據為認
          定告訴人江芳薇知悉被告二人相姦犯行之時點。被告
          高菁霙及伊選任辯護人以此為據，辯稱告訴人江芳薇
          告訴逾期云云，亦無可採。
    6.至於，被告高菁霙選任辯護人以原審認定案件事實時程錯
      亂，顯與卷內資料不符為由，指摘原判決不當。而原判決
      量刑理由確係載稱：「…被告劉昇志對於被告高菁霙因二
      人相姦之犯行為其配偶即告訴人葉丁碩發覺，有意分手，
      竟心生怨懟…」等語。惟經核全卷資料，原判決此部分量
      刑理由應係指：「…被告劉昇志對於被告高菁霙『佯稱』
      因二人先間之犯行為其配偶即告訴人葉丁碩發覺，有意分
      手，竟心生怨懟…」。原判決就此雖有漏載，然此僅屬量
      刑事由，並非原判決認定之事實，亦與原判決刑罰裁量之
      妥當性無影響，爰予補充更正，併予敘明。
六、綜上所述，本案檢察官及被告劉昇志、高菁霙二人之上訴均
    無理由，應予駁回。
七、依刑事訴訟法第455條之1第1項、第3項、第364條、第373條
    、第368條，判決如主文。
本案經檢察官錢鴻明到庭執行職務。
中    華    民    國   100    年    11    月    30    日
                  刑事第十四庭  審判長法  官  陳金虎
                                      法  官  孫淑玉
                                      法  官  周紹武
以上正本證明與原本無異                
本判決不得上訴。
                                      書記官  徐晨芳
中    華    民    國   100    年    11    月    30    日
附錄本案論罪科刑法條全文：
中華民國刑法第239條
有配偶而與人通姦者，處 1 年以下有期徒刑。其相姦者亦同。